臺灣高等法院民事判決　　　　　　　　 99年度重上字第111號
上　訴　人　黃秋榮
訴訟代理人　陳萬發律師
被上 訴 人　吳金朝
訴訟代理人　成介之律師
複　代理人　王瀚興律師
上列當事人間拆屋還地事件，上訴人對於中華民國98年9月30日
臺灣桃園地方法院96年度重訴字第322號第一審判決提起上訴，
經本院於100年3月1日言詞辯論終結，茲判決如下：
    主      文
上訴駁回。
第二審訴訟費用由上訴人負擔。
    事實及理由
一、上訴人主張：坐落桃園縣桃園市○○段1162地號土地（下稱
    系爭土地），原為祭祀公業黃來所有，管理人為黃心匏，黃
    心匏過世後，上訴人於88年1月12日登記為管理人，嗣於96
    年5月15日申請解散祭祀公業黃來，將系爭土地登記為上訴
    人所有。系爭土地於日治昭和16年即民國30年間，前管理人
    黃中曾出租予被上訴人之被繼承人吳振國，於昭和16年6月
    26日簽訂土地賃貸借契約書(下稱系爭租約)，租期至昭和20
    年12月20日，期滿租賃契約已消滅，若認契約未消滅，因吳
    振國自黃中過世後，未再給付租金，積欠租金超過2年以上
    ，上訴人與吳振國生前於87年間合意終止租約，吳振國已放
    棄耕作權利，系爭土地除訴外人吳金泉所搭建之鐵皮屋及豬
    舍外，已呈荒煙漫草之狀態，迨至本件訴訟中，被上訴人始
    雇工整地，種植香蕉等作物，製造其仍在1162地號土地上農
    作之假象。又若認上訴人未與吳振國合意終止租約，因被上
    訴人未實際耕作，並違反系爭租約第10條、第11條及第12條
    約之約定，且系爭土地已依都市計畫法編定為乙種工業區，
    上訴人自得依土地法第114條及上開約定終止系爭租約，爰
    依民法第767條規定，求為判命被上訴人應將系爭土地上如
    原判決附圖所示K部分面積57.1平方公尺之地上物（木造鐵
    皮雞舍）、L部分面積92.41平方公尺之地上物（鐵絲製圍籬
    雞場）、M部分面積633.43平方公尺之地上物（蔬菜作物）
    及N部分面積1000.21平方公尺之地上物（香蕉園）拆除或移
    除，將土地返還與上訴人等語。原審為上訴人敗訴之判決，
    上訴人不服，提起上訴，上訴聲明：(一)原判決關於駁回上訴
    人後開第2項之訴部分廢棄；(二)被上訴人應將系爭土地上，
    如原判決附圖所示K部分面積57.1平方公尺之地上物（木造
    鐵皮雞舍）、L部分面積92.41平方公尺之地上物（鐵絲製圍
    籬雞場）、M部分面積633.43平方公尺之地上物（蔬菜作物
    ）及N部分面積1000.21平方公尺之地上物（香蕉園）拆除或
    移除，將上開土地返還與上訴人。
二、被上訴人則以：系爭租約為耕地租賃契約，上訴人於起訴前
    ，未依耕地三七五減租條例第26條規定進行調解及調處程序
    ，於法不合。又吳振國並未與上訴人合意終止系爭租約，被
    上訴人亦無不自任耕作，及違反系爭租約第10條、第11條約
    定違約之情事，系爭土地之地目現仍為「田」，上訴人終止
    系爭租約並不合法，被上訴人本於系爭租約而占有系爭土地
    ，並非無權占有等語，資為抗辯。答辯聲明：上訴駁回。
三、兩造不爭執之事項
  (一)系爭土地原登記為祭祀公業黃來所有，日治昭和16年間，管
    理人黃中將之出租予吳振國，上開祭祀公業之最後管理人為
    黃春益即上訴人(於92年9月29日更名為現名)，嗣於96年5月
    15日以上開祭祀公業解散為原因，將系爭土地登記為上訴人
    所有。
  (二)吳振國於91年11月11日死亡，被上訴人為其繼承人之一，現
    占有系爭土地如原判決附圖所示K部分面積57.1平方公尺、L
    部分面積92.41平方公尺、M部分面積633.43平方公尺及N部
    分面積1000.21平方公尺，供作鐵皮建物（雞舍）、雞場、
    菜園、香蕉園使用(詳如該附圖說明之備註欄所示)。
四、玆就兩造爭執之事項，判斷如下：
  (一)系爭租約有無耕地三七五減租條例之適用？
  1.按耕地之租佃，依本條例之規定；本條例未規定者，依土地
    法及其他法律之規定，耕地三七五減租條例第1條定有明文
    。是限於耕地之租佃始有該條例之適用，而所謂耕地之租佃
    即土地法所稱耕地租用，係指以自任耕作為目的，約定支付
    地租，使用他人之農地者而言，此觀土地法第106條第1項之
    規定自明(最高法院44年台上字第611號、88年台上字第1號
    判例參照)。又新法規範之法律關係如跨越新、舊法施行時
    期，當特定法條之所有構成要件事實於新法生效施行後始完
    全實現時，則無待法律另為明文規定，本即應適用法條構成
    要件與生活事實合致時有效之新法，根據新法定其法律效果
    ；是除非立法者另設「法律有溯及適用之特別規定」，使新
    法自公布生效日起向公布生效前擴張其效力；或設「限制新
    法於生效後適用範圍之特別規定」，使新法自公布生效日起
    向公布生效後限制其效力，否則適用法律之司法機關，有遵
    守立法者所定法律之時間效力範圍之義務，尚不得逕行將法
    律溯及適用或以分段適用或自訂過渡條款等方式，限制現行
    有效法律之適用範圍（大法官釋字第620號解釋理由參照)。
    查耕地三七五減租條例第31條規定本條例自公布日施行，並
    無限制該條例施行後適用之範圍，是以日治時期所訂之耕地
    租約，如於該條例施行後，繼續存在，本於該條例保護佃農
    之精神，仍有該條例之適用，此觀該條第2條第1項規定「原
    約定地租」超過千分之三百七十五者，減為千分之三百七十
    五；不及千分之三百七十五者，不得增加亦明。
  2.上訴人主張系爭租約訂立於耕地三七五減租條例施行之前，
    法律無溯及適用之規定，且系爭租約為定期租賃，訂定及期
    滿均在上開條例施行之前，並無該條例之適用云云。被上訴
    人則抗辯系爭租約約滿之後，轉為不定期租賃，於上開條例
    施行後，始發生有無終止之事由，自有上開條例之適用等語
    。經查，系爭租約係於日治昭和16年6月26日簽訂，有系爭
    租約及該租約中文譯本(原審卷(一)12至16頁)在卷可稽，依系
    爭租約第2條約定租期自昭和15年12月20日至昭和20年12月
    20日止，但若於期滿當年農曆8月15日前，未為契約解除之
    意思時，本契約視同以同一條件續約。是依上開約定，系爭
    租約雖為定期租賃，但並非於期滿必然消滅。次查，我國民
    法自34年10月25日臺灣光復之日施行於臺灣(司法院院解字
    第3386號解釋參照)，土地法亦同，而昭和20年即為民國34
    年，系爭租約期限屆滿時，臺灣已光復，我國民法及土地法
    均已於臺灣施行。又系爭租約之前言即表明吳振國係以農耕
    為目的租用土地，租金依第3條約定每年以支付稻米(蓬來米
    )一千斤，分二期支付，無法以稻米支付時，可依當地時價
    換算繳納金支付，顯屬民國35年4月29日修正前土地法第171
    條第1項規定(即現行第106條第1項)，以自任耕作為目的，
    約定支付地租，使用他人農地之耕地租用契約。依民國35年
    4月29日修正土地法第172條(即現行第109條)規定：「依定
    有期限之契約，租用耕地者，於契約屆滿時，除出租人收回
    自耕外，如承租人繼續耕作，視為不定期限，繼續契約。」
    民法第451條亦規定：「租賃期限屆滿後，承租人仍為租賃
    物之使用收益，而出租人不即表示反對之意思者，視為以不
    定期限繼續契約。」本件上訴人之前手祭祀公業黃來於租期
    屆滿後，並未收回自耕，而由被上訴人之被繼承人吳振國繼
    續耕作，為上訴人所不爭執，是依上揭規定，系爭租約已視
    為不定期租賃。又耕地三七五減租條例雖於40年6月7日公布
    施行，惟按諸前開1.之說明，該條例並未限制施行後之適用
    範圍，系爭租約既為耕地租用契約，於該條例施行後，自有
    該條例之適用，上訴人主張系爭租約無該條例之適用云云，
    並不可採。上訴人又主張系爭租約並未為三七五租約之登記
    云云。查耕地三七五減租條例第6條第1項固規定本條例施行
    後，耕地租約應一律以書面為之；租約之訂立、變更、終止
    或換訂，應由出租人會同承租人申請登記。然本條之規定係
    為保護佃農及謀舉證上便利而設，非謂凡租約之訂立、變更
    、終止或換訂，須經登記，始能生效(最高法院51年台上字
    第2629號判例參照)。是系爭租約未經登記，並不影響其效
    力。至於上訴人所援引臺灣臺南地方法院96年度簡上字第13
    9號判決，主張耕地三七五減租條例所成立之耕地租約對於
    出租人有強制續約、租約最少6年、租金不得超過正產品全
    年收穫總量千分三七五等限制，若強令該條例施行前已訂立
    之租約，仍受該條例之限制，顯對出租人不公平，強加法律
    所未規定之限制云云，惟就法律施行之適用，上訴人上開主
    張，已有未洽，亦與立法者當時係為防止地主剝削及保護佃
    農之立法背景及目的，顯不相合，自非可採。
  (二)本件起訴前未經調解、調處程序是否合法？
  1.按出租人與承租人間因耕地租佃發生爭議時，應由當地鄉（
    鎮、市、區）公所耕地租佃委員會調解；調解不成立者，應
    由直轄市或縣（市）政府耕地租佃委員會調處；不服調處者
    ，由直轄市或縣（市）政府耕地租佃委員會移送該管司法機
    關，司法機關應即迅予處理，並免收裁判費用。前項爭議案
    件非經調解、調處，不得起訴；經調解、調處成立者，由直
    轄市或縣（市）政府耕地租佃委員會給予書面證明，耕地三
    七五減租條例第26條定有明文。是就耕地租佃發生爭議必經
    耕地租佃委員會調解、調處，始得提起訴訟，此為起訴前應
    踐行之必要程式，否則其訴即非合法，應以裁定駁回。
  2.上訴人主張其依民法第767條規定為本件之請求，且被上訴
    人不自任耕作，依耕地三七五減租條例第16條第2項規定，
    系爭租約無效，依最高行政法院56年度判字第62號判例所示
    ，本件無須經調解、調處程序云云。惟查，上訴人固主張被
    上訴人無權占有系爭土地，依民法第767條規定請求被上訴
    人返還土地，然其主張被上訴人無權占有之理由，為其與上
    訴人之被繼承人吳振國已合意終止租約、被上訴人違反土地
    法第114條及系爭租約第10條至第12條之約定，得終止租約
    、被上訴人不自任耕作，系爭租約無效等，均係屬耕地租佃
    關係而發生之爭議(最高法院50年度台上字第582號判例、最
    高行政法院59年度判字第659號判例、最高法院79年度台上
    字第1642號、85台上字第576號判決參照)，與最高法院46年
    度台抗字第24號判例及最高行政法院56台上字第62號判例所
    指當事人間無租賃關係存在之事實不同，自應適用耕地三七
    五減租條例第26條第1項規定，於起訴前應先經鄉鎮市公所
    之耕地租佃委員會調解，不成立，再由縣市政府之耕地租佃
    委員會調處。再上訴人雖主張被上訴人不自任耕作，系爭租
    約無效，得不踐行調解、調處之程序云云，惟是否無效，本
    即租佃爭議之一環，不能以其主張無效，而無耕地三七五減
    租條例第26條規定之適用，此亦非該條規定之目的。上訴人
    又主張其曾詢問桃園市公所，該公所稱本件無須進行調解、
    調處云云，並提出桃園市公所99年4月15日桃市產字第09900
    24219號函(本院卷144至148頁)為證。惟觀諸該函文係以系
    爭土地登記簿謄本無三七五租約之註記，該所耕地租約登記
    簿亦查無該土地資料，如主張無租佃關係存在，即無耕地三
    七五減租條例之適用為由，函復上訴人。然耕地租佃契約並
    不以登記為生效要件，上開函文所示之理由，已有未當，且
    本件兩造間有耕地租佃契約，上訴人所主張之事實，又係耕
    地租佃爭議所生之事實，自應踐行耕地三七五減租條例第26
    條規定之調解、調處程序，上訴人以上開函文，主張本件不
    適用上開規定之程序云云，並不可採。另上訴人雖於90年間
    聲請桃園市調解委員會調解而不成立，有調解不成立證明書
    (原審卷(一)64頁)在卷可憑。然其並非向桃園市耕地租佃委員
    會聲請調解，且於不成立後，未向桃園縣耕地租佃委員會聲
    請調處，自非得以其曾聲請調解，而免為踐行耕地三七五減
    租條例第26之調解、調處程序。
  3.本件上訴人於起訴前未踐行耕地三七五減租條例第26條規定
    之調解、調處程序，其訴即不合程式，且非得補正，應以駁
    回。
  (三)本件起訴既不合程式，則兩造其餘之爭點如上訴人與吳振國
    是否合意終止系爭租約？上訴人依土地法第114條及系爭租
    約第10條、第11條及第12條約定終止系爭租約是否合法？被
    上訴人是否未自任耕作等？均無庸再予論述。又本件事證已
    臻明確，兩造其餘攻擊防禦方及未經援用之證據，經審酌後
    ，認均與判決結果不生影響，爰不予一一論述，附此敘明。
五、綜上所述，本件系爭租約有耕地三七五減租條例之適用，上
    訴人於起訴前未依該條例第26條第1項規定先經調解、調處
    程序，逕行提起本件訴訟，其起訴不合程式，應以裁定駁回
    。原審未察，以上訴人之訴為無理由，判決駁回其訴，理由
    雖有不當，但結論仍應維持。上訴意旨指摘原判決不當，求
    予廢棄改判，仍為無理由，應予駁回。
六、據上論結，本件上訴為無理由。依民事訴訟法第449條第2
    項、第78條，判決如主文。
中    華    民    國   100    年    3     月    15    日
                    民事第十一庭
                        審判長法  官  呂太郎
                              法  官  詹文馨
                              法  官  劉坤典
正本係照原本作成。
如不服本判決，應於收受送達後20日內向本院提出上訴書狀，其
未表明上訴理由者，應於提出上訴後20日內向本院補提理由書狀
（均須按他造當事人之人數附繕本）上訴時應提出委任律師或具
有律師資格之人之委任狀；委任有律師資格者，另應附具律師資
格證書及釋明委任人與受任人有民事訴訟法第466條之1第1項但
書或第2項（詳附註）所定關係之釋明文書影本。如委任律師提
起上訴者，應一併繳納上訴審裁判費。
中    華    民    國   100    年    3     月    16    日
                              書記官  劉育妃
附註：
民事訴訟法第466條之1（第1項、第2項）：
對於第二審判決上訴，上訴人應委任律師為訴訟代理人。但上訴
人或其他法定代理人具有律師資格者，不在此限。
上訴人之配偶、三親等內之血親、二親等內之姻親，或上訴人為
法人、中央或地方機關時，其所屬專任人員具有律師資格並經法
院認為適當者，亦得為第三審訴訟代理人。